【裁判字號】    87,訴,1782
【裁判日期】    890821
【裁判案由】    偽造有價證券等
【裁判全文】
臺灣臺北地方法院刑事判決                        八十七年度訴字第一七八二號
    公  訴  人  臺灣臺北地方法院檢察署檢察官
    被      告  丁○○
    指定辯護人  丙○
右列被告因偽造有價証券等案件，經檢察官提起公訴（八十七年度偵字第一七七三六
號，含臺灣桃園地方法院檢察署八十七年度偵字第三七五四號偵查卷），丙○判決如
左：
    主  文
丁○○無罪。
    理  由
一、公訴意旨略以：被告丁○○意圖為自己不法之所有，於民國（下同）八十六年十
    月五日在臺北縣新店市○○路八十九之一號，拾得告訴人戊○○當日遺失票號：
    0000000、帳號：一四五四五─一、付款人：台灣省合作金庫新店支庫、
    並蓋好發票人：電控企業有限公司（下稱電控公司）及戊○○印章、其他空白之
    支票一張，竟予侵占為己有，又於同日偽填上金額：新台幣（下同）五萬五千元
    、發票日：八十六年十一月五日，在臺北縣新莊市○○街一五五巷二十四弄十七
    號辛○○○住處，因借現款而交付上開支票給辛○○○，詎屆期經辛○○○提示
    ，因戊○○掛失止付而遭致退票。因認被告涉犯刑法第三百三十七條侵占遺失物
    罪嫌、刑法第二百零一條第一項偽造有價證券罪嫌云云。
二、按犯罪事實應依證據認定之，無證據不得推定其犯罪事實。不能證明被告犯罪者
    ，應諭知無罪之判決。刑事訴訟法第一百五十四條、第三百零一條第一項分別定
    有明文。事實之認定，應憑證據，如未能發現相當證據，或證據不足以證明，自
    不能以推測或擬制之方法，以為裁判基礎，最高法院四十年臺上字第八六號著有
    判例可資參照。
三、刑事訴訟法第一百五十五條第一項規定：證據之證明力，由法院自由判斷。然此
    並非謂法官對於事實之認定得流於專斷，其對事實所為認定仍須經過合理之推理
    過程。此合理之推理過程，除實定法所明文規定之證據法則外，法官仍須受二大
    原則─即論理法則及經驗法則之拘束，以論理法則及經驗法則為事實之判斷基準
    。最高法院五十三年台上字第二○六七號判例對此亦揭示「證據之證明力如何，
    雖屬於事實審法院自由判斷職權，而其所為判斷，仍應受經驗法則與論理法則之
    支配」。亦即對該事實之存在不存在與否，於訴訟上之證明可達於有高度之蓋然
    性為已足，當然於刑事程序上，認定犯罪事實存在之此種高度之蓋然性必需「超
    越合理之懷疑」，使通常一般人均不致有所懷疑，而得確信其真實方可。如證據
    之本身依照吾人日常生活經驗所得之定則觀察，尚非無疑竇時，則遽難採為判決
    之基礎（最高法院四十八年度台上字第四七五號判例參照）。又按刑法上所謂偽
    造有價證券，以無權簽發之人冒用他人名義簽發為要件，如果行為人基於本人之
    授權，或其他原因有權簽發者，則與無權之偽造行為不同，亦有最高法院五十三
    年臺上字第一八一○號判例足參。
三、本件公訴人認被告涉有侵占遺失物及偽造有價證券犯行，無非係以證人己○○於
    偵查中證稱未交付上揭支票給被告、證人辛○○○於警訊中證稱被告交付前開支
    票向其調現、告訴人戊○○警訊中指稱遺失支票，及卷附支票影本、退票理由單
    、掛失止付票據提示人資料查報表、票據掛失止付通知書、遺失票據申報書，為
    其主要論據。訊據被告丁○○固坦承有在上開支票上填載發票日期、金額，持以
    交付辛○○○之事實，惟堅詞否認有何侵占遺失物或偽造有價證券之犯行，辯稱
    ：上開金額、日期空白之支票，係己○○因積欠債款，經由乙○○轉交予伊收執
    ，要求伊確認後，在己○○指示之範圍內，自行填載發票日期及金額，至今己○○仍欠伊約二、三百萬元，除伊本身外，尚有其他因收受己○○交付之他人掛失
    支票而鬧上法院之被害人，伊絕非無權之偽填支票內容等語。
四、經查：
（一）上開支票係經票主戊○○以遺失為由，向銀行、臺北市票據交換所、臺北市政
      府警察局辦理支票掛失止付一節，固有告訴人戊○○之警訊筆錄及票據掛失止
      付通知書、遺失票據申請書可稽。然按支票係屬無因證券，對於支票之使用，
      一般人莫不絕對謹慎小心，使用習慣上大抵均係填妥支票金額、發票日期後，
      始蓋用發票人之印章，以策安全。若非發票人絕對信任受領人，與受領人關係
      匪淺，絕無貿然將發票日期、金額空白之支票交予他人之情；為避免因之票遺
      失、失竊，所造成鉅大難以彌補之損失，在無何用途、計劃、目的之情形下，
      即率以在空白支票上蓋用發票人印章，實在聞所未聞。查本件告訴人戊○○為
      電控公司負責人、大學畢業，衡情對於支票之使用，易因支票遺失或失竊，而
      導致信用及財務困擾等問題，應知之甚詳，然所申報遺失之上紙支票，竟已在
      發票人處蓋妥公司及其個人印章，其餘金額、日期、受款人則全數付之闕如，
      ，其使用支票之情形，與一般人使用支票之習慣，實在大相逕庭，所指支票遺
      失情節，是否可信，誠非無疑。經丙○向臺灣省合作金庫新店支庫函查電控公
      司支票帳戶往來情形，其自八十六年九月十日開戶，自八十七年一月十七日開
      始退票，於八十七年三月十三日即經公告為拒絕往來，使用支票之情形，亦非
      無疑，經公訴人及丙○多次傳喚、拘提，均因離開住所、不知去向，而無從對
      質、釋疑。自不得以其有瑕疵之指訴，遽為不利於被告之認定，況上開支票縱
      係被告持以交付辛○○○，然取得支票之情形不一而足，公訴人全憑告訴人警
      訊中指稱於八十六年十月五日在其住所發現支票遺失，率認該紙支票為被告所
      拾得侵占，莫非係以臆測之詞作為論罪之依據，實難令一般人均得被告侵占支
      票之確信。
（二）證人於偵查中固證稱未曾交付上開支票予被告；惟上紙支票是否確係己○○交
      予被告收執，與己○○有法律上之利害關係，本已難期待己○○證詞之真實。
      查己○○與被告間多有金錢及支票之往來，現仍積欠被告二、三百萬元未償一
      節，已據證人己○○於偵查時證述無訛，且有己○○交予被告嗣遭致退票之支
      票影本及退票理由單等件在卷足憑。另證人己○○雖證稱：其所交予被告之支
      票全數經其背書，其自八十六年五、六月間起至八十七年七月三日止，均未曾
      與被告見面，焉有可能拿上開支票予被告云云，然經丙○檢視己○○自承由其
      交予被告之支票計十八紙，除發票人為胡憲良、票號ＨＡ0000000號、
      發票日八十四年二月六日、面額五萬元、付款人為第一商業銀行土城分行之支
      票經己○○背書外，其餘全未見己○○背書；參以，被告所提之存摺影本，己○○先後二次於八十六年九月十二日、八十六年九月二十二日以匯款之方式，
      匯入二萬八千元、二萬元，此有存摺影本一紙可佐（見臺灣桃園地方法院檢察
      署八十七年度偵字第三七五四號偵查卷第六十七頁），足見證人己○○上開證
      詞有與事實不符之顯然瑕疵，證人己○○之證詞，既有虛偽，自難憑採。佐以
      證人庚○○自偵查中即證實與己○○金錢借貸往來，己○○迭持票抵付借款，
      屆期卻未獲兌現，並證稱：「（問：是否提供支票供擔保？）有，但都沒有兌
      現的。而丁○○是與我相同的受害人，同事收取己○○支票供清償擔保，但卻
      退票，我也曾經拿他交給我人家掛的支票，而上法院」等語（同上偵查卷第六
      十八頁反面），於丙○調查時亦證以：「（問：何人給你票？）己○○他欠我
      錢，所以給我票。（問：拿到票後，你如何處理？）我就拿去提示，但票主賴
      建呈先生有去掛失止付，後來法院就傳我去」、「（問：劉如何交票給你？）
      有時寄來給我，有時託人拿來給我。（問：乙○○及甲○○二人有無交票給你
      過？）只有甲○○曾受己○○之託，拿客票給我」等語（見丙○八十八年八月
      五日訊問筆錄），及證人庚○○庭呈丙○八十五年度易字第五九七○號刑事判
      決書所載：發票人賴建呈明知其簽發之支票，係交付他人調借現款，並未遺失
      ，竟以遺失為由，向銀行掛失止付並報請臺北市政府警察局協助偵查侵占遺失
      物罪嫌，嗣經庚○○提示未獲兌現，判處拘役五十日，有丙○八十五年度易字
      第五九七○號判決書一件可考。被告所稱上開支票係己○○因還款授權始填載
      金額、日期一節，衡情尚非無稽。況且，被告為一經常使用支票往來之人，倘
      明知該紙空白支票係屬贓物或係己○○非法取得，自當知支票一旦提示後，即
      會引起侵占、收受贓物或偽造有價證券等刑事糾葛，豈敢堂而皇之於該紙支票
      上背書，並持以轉予熟識之友人辛○○○？被告辯稱其主觀上並無偽造之犯意
      ，應堪採信。
（三）按受測者在回答問題的生理狀態諸如血壓、脈博和呼吸等狀況來判斷受測者是
      否說謊，但心理學家等對它的正確性一直有爭議，又測謊報告雖反應被告有說
      謊或不正常反應，僅能據此說明被告未說實話，尚不能據作為認定被告犯罪之
      積極、直接證據；測謊鑑定，係依一般人在說謊時，會產生遲疑、緊張、恐懼
      、不安等心理波動現象，乃以科學方法，由鑑定人利用測謊儀器，將受測者之
      上開情緒波動反應情形加以紀錄，用以判別受測者之供述是否真實。故測謊鑑
      定倘鑑定人具備專業之知識技能，復事先獲得受測者之同意，所測題試之問及
      其方法又具專業可靠性時，該測謊結果，如就否認犯罪有不實波動之情緒反應
      ，雖不能採為有罪之唯一證據，但非無證據能力，仍得供佐裁判之證，其證明
      力如何，事實審法院自得依職權自由判斷。（最高法院八十四年度上訴字第五
      二七四號、八十七年度台上字第三九二八號裁判意旨參照）。易言之，測謊結
      果雖有證據能力，然此證據之證明力尚非確鑿而無瑕疵可疑，仍須有其他積極
      、直接之證據可資佐證，始可採為認定犯罪事實之根據。查本件被告經丙○囑
      託法務部調查局對其供述及證人己○○所指各點，實施測謊鑑定，經鑑定人員
      以控制問題法、混合問題法對於被告進行測謊，認被告對於(1)其未曾至戊○○
      住處商談放款事實(2)繫案之支票係己○○透過乙○○轉交(3)繫案支票係乙○○
      交付(4)其未竊取繫案之支票等四個問題，均呈情緒波動之反應，判斷有說謊反
      應一節，雖有法務部調查局鑑定通知書在卷可稽；然查告訴人戊○○於警訊中
      已然明確表示其與被告互不相識（同上偵查卷第八頁反面），以戊○○出面指
      訴提出本件告訴以觀，其應無刻意迴護被告之可能，而被告倘真至告訴人家中
      與告訴人洽談放款事宜，告訴人絕無記憶不清之理，上開法務部調查局之測謊
      鑑定結果，有與事實不合之瑕疵，顯而易見。參以被告受測時，其心臟跳動速
      度劇烈，此有測謊紀錄圖可佐，被告辯稱其有服用藥酒習慣，受測當日早上飲
      用保力達一節，衡情應非子虛。此部分之測謊鑑定報告，既有上開與事實不符
      之瑕疵，而被告受測時，復有足以影響測謊儀器感應而紊亂儀器正常反應之服
      用酒類、心跳劇烈之情形；此外又無其他積極、直接證據足堪佐證上開測謊鑑
      定結果之正確性，揆諸前揭裁判要旨，自不得祇憑該項測謊結果，遽認上開支
      票係被告至戊○○住處商討放款之事時，竊取而得，非由己○○轉交予被告。
      至證人辛○○○（現已死亡）之證詞，充其量亦僅得證明被告持以背書調現之
      事實，尚無從據以推論被告取得上開支票之方式、過程及有無經授權。
（四）綜上，告訴人戊○○所指上紙支票是否確係遺失一事，涉及其是否觸犯誣告刑
      責，對於證人己○○亦有支票是否違法取得之利害關係，本難期待渠等據實陳
      述，加以除告訴人戊○○使用支票之情形，有與經驗法則不符之處，證人己○○所證與被告支票往來情形亦有上開顯然瑕疵，其等二人經丙○多次傳喚、拘
      提，復均拒不到庭說明、對質，自不得將該等有瑕疵之指陳採為不利被告之證
      據。此外，除測謊鑑定報告外，並無和其他積極證據足資認定被告確有公訴人
      所指之侵占遺失物、偽造有價證券犯行，參照首開規定及說明，不能證明被告
      犯罪，自應為被告無罪之諭知。
據上論斷，應依刑事訴訟法第三百零一條第一項前段，判決如主文。
本案經檢察官陳佳秀到庭執行職務
中    華    民    國      八十九      年      八      月      二十一    日
                                      臺灣臺北地方法院刑事第六庭
                          法  官  吳  秋  宏
右正本證明與原本無異
如不服本判決，應於判決送達後十日內，向丙○提出上訴狀。
                                          書記官  林  碧  華
中    華    民    國      八十九      年      八      月      三十      日


司法院資訊處製作；財團法人民間司法改革基金會備份。
